【裁判字號】    97,訴,1432
【裁判日期】    971009
【裁判案由】    妨害自由等
【裁判全文】
臺灣彰化地方法院刑事判決              97年度訴字第1432號
公  訴  人  臺灣彰化地方法院檢察署檢察官
被      告  丙○○
                    弄15號
                    （現另案於臺灣臺中看守所羈押中）
上列被告等因妨害自由等案件，經檢察官提起公訴（97年度偵
字第1777號），本院判決如下：
    主  文
丙○○(一)犯剝奪他人行動自由罪，累犯，處有期徒刑肆月；(二)犯
傷害罪，累犯，處有期徒刑肆月；(三)又共同犯強制罪，累犯，處
有期徒刑月。(四)應執行有期徒刑捌月。
    事  實
一、丙○○曾因施用毒品案件，經本院以90年度訴字第420號判
    決，處有期徒刑10月、4月，應執行有期徒刑1年確定，再因
    贓物案件，經本院以91年度訴字第559號判決，處有期徒刑3
    月確定，2者接續執行，於民國（下同）92年3月13日縮短刑
    期假釋出監，於92年8月15日未經撤銷假釋，以已執行完畢
    論（構成累犯）。
二、(一)丙○○因聘用越南籍女子乙○○○（案發後已於97年5月
    22 日取得我國國籍，改名為陳俞靜）在其經營之卡拉OK店
    上班，而與乙○○○之夫甲○○迭有衝突。於96年11月11日
    7時30分許，丙○○因懷疑甲○○打破其車窗玻璃，竟基於
    剝奪人行動自由之犯意，持鐮刀1把徒步行至甲○○在彰化
    縣田中鎮○○里○○路○段327巷76號住處，先將鐮刀藏在身
    後，要求甲○○開門，甲○○未防備而開門後，丙○○即以
    鐮刀架住甲○○之脖子，恫嚇稱「我沒有耐性，你要走不走
    ！」「如果你不走我就要割下去！」，要求甲○○同行至彰
    化縣田中鎮○○里○○路○段443巷121號乙○○○之租屋處
    談判，而剝奪甲○○之行動自由，致甲○○心生畏懼而生危
    害於安全。甲○○受丙○○之脅迫，不得不徒步往乙○○○
    之租屋處走去，後面則由丙○○注視隨行，手上拿著鐮刀，
    不時催促甲○○快走，約步行5分鐘後，二人徒步行至乙○○○之租屋處，進入該租屋內。(二)進入後，丙○○責罵是否
    甲○○打破其車窗玻璃，丙○○並通知友人丁○○前來，丙○○並以該鐮刀背面擊打甲○○之雙手，致甲○○受有右手
    背血腫及左、右手背重物擊裂創、皮膚裂創等傷害。(三)丙○○並以此強暴方式，要求甲○○陪同乙○○○（登記義務人
    ）至彰化縣警察局田中分局田中派出所（按：田中鎮○○路
    242號）辦理乙○○○之外籍配偶流動人口登記，甲○○因
    而被迫同意，丁○○在旁觀看過程，得知甲○○是被迫同意
    ，受到強制，竟仍答應丙○○要求駕車載甲○○前往辦理，
    於是與丙○○形成犯意聯絡，由丁○○開車搭載丙○○、甲○○、乙○○○等三人，先回到甲○○住處，下車後改由丁○○駕駛甲○○所有之車牌號碼QG-7769號自用小客車，搭
    載甲○○、乙○○○二人，於當日9時40分許到達田中派出
    所，欲辦理流動人口登記，因乙○○○向警員表示要改登記
    居住地為上開承租處所，警員告知此與規定不符，乙○○○
    因而未辦理登記。
三、乙○○○與甲○○自田中派出所出來後，甲○○雙手疼痛難
    忍，遂由丁○○開車將乙○○○與甲○○載往員林鎮張天長
    診所求診包紮傷口，看診完畢，丙○○駕駛自己之自小客車
    前來將丁○○、乙○○○載走，甲○○遂駕駛自己所有之自
    小客車回家，遲至翌日（12日）15時許，始備具診斷證明書
    報警，經警循線查悉上情。
四、案經彰化縣警察局田中分局報請臺灣彰化地方法院檢察署檢
    察官偵查起訴。
    理  由
一、本案引用之證據，被告、檢察官均不爭執其證據能力，本院
    認為該等證據亦無不法取得之情形，故下列證據之證據能力
    ，應無疑問，併予敘明。
二、認定被告犯罪所憑之證據及理由：
  (一)訊據被告丙○○，固坦承有前往證人甲○○家找甲○○，與
    甲○○一同前往乙○○○租處，拿刀子要求甲○○進到乙○○○租處，甲○○並非自願進入，自己拿刀背毆打甲○○雙
    手手背，要求甲○○偕同乙○○○前往田中派出所辦理流動
    人口登記等情，僅承認有傷害罪犯行，但否認有何妨害自由
    、強制罪之犯行。並辯稱：我去甲○○家的時候，並沒有帶
    刀子，也沒有說不去要砍他，我只有說我的汽車玻璃被打破
    ，請他去說明一下，我們到了乙○○○租處時，我才在旁邊
    的工寮拿到刀子，在乙○○○家都已經說好甲○○要偕同乙○○○去辦流動人口登記，我沒有強迫他去云云。
  (二)關於證人受妨害自由部分：
    證人甲○○於本院審理中，證稱96年11月11日案發當日之經
    過：「我早上七點半起床在家裡洗衣服」「在七點半的時候
    丙○○來找我。」「他要我開門並喊『開門一、二、三』，
    他說他沒有耐性，他開門時有叫我的名字。他身後有一把鐮
    刀我不知道，他叫我出來。我當時說我衣服還沒有洗好，他
    說沒有關係叫我趕快出來開門，我開門之後他叫我『走』。
    」「（丙○○叫你走的時候口氣如何？）好像不高興的樣子
    ，眼睛閃閃爍爍，好像在看有沒有人，他說『走』，我不願
    意。」「他帶彎彎的鐮刀。... 他把刀子正面放在我的脖子
    上，他與我面對面，他把鐮刀架在我的右邊脖子上。」「我
    說我不要，我沒有跟他走，他用鐮刀壓下去，他說『如果你
    不走我就要割下去』。.. 我不得以只好跟他走，他說『我
    沒有耐性，你要走不走』，他一直在壓我，我不得以才跟他
    走的，後來我走前面他走後面，鐮刀沒有放在我的脖子，他
    的眼睛還在看著四周，我當時很害怕，他說『如果你走，我
    就放掉』，所以我就走。（後來你與被告到哪裡？）他住的
    地方。（他住的地方與乙○○○當時住的地方是否一樣？）
    是的，是矮房子。」「（你是否自願與被告到他的租屋處？
    ）我不願意。」「（從你家到乙○○○租屋處有多遠？）不
    用五分鐘，也沒有一公里遠，約三、五百公尺。（中間你有
    無回頭看被告的刀子是否還在手上？）我心理很怕，我不敢
    回頭看，他都在我後面，我有看到他的眼神閃爍，我有看到
    他的手上有刀子，他不時催促我走快點不要囉唆，我心裡很
    怕。」等語，可以得知：被告確實在證人甲○○住家就拿出
    鐮刀脅迫甲○○到乙○○○租處，此時已經構成妨害自由之
    著手。衡情若非被告以鐮刀威脅證人甲○○，甲○○當不至
    於陷入喪失行動自由之程度，另參以證人被毆打成傷卻沒有
    反抗之情形，可知被告確實先對證人施以相當程度強暴脅迫
    ，證人絕非是自願前往乙○○○租處，被告所辯與常理不符
    ，不足採信。至於證人認為乙○○○之租處（田中鎮○○里
    ○○路○段443巷121號）就是被告之租處，是憑其個人認知
    ，而且被告亦承認自己的車停在乙○○○租處外（見本院審
    理筆錄P.22），被告與該乙○○○租處有一定關連。至於被
    告是否真的住在乙○○○租處，則與構成要件無關。據上小
    結，被告所犯妨害自由罪，事證明確，犯行已可認定。
  (三)證人甲○○受傷害部分：
    被告於警偵訊及本院審理時，均坦承以刀背剁傷證人甲○○
    之手背，核與證人（被害人）甲○○證詞吻合，且與96年11
    月12日甲○○之驗傷診斷證明書記載：「1.右手背重物擊裂
    創、血腫，皮膚裂創，X光片檢查。2.左手背重物擊裂創，
    皮膚裂創，X光片檢查」之傷勢相吻合。被告所犯傷害罪，
    事證明確，亦可認定（警卷）。
  (四)證人甲○○受強制部分：
    證人甲○○審理中結證稱到了乙○○○租處後之過程為：「
    丙○○叫我幫乙○○○辦理流動戶口，我不要，被告問我真
    的不要？我說我不要。被告又問我真的嗎？然後被告說沒關
    係，他一手拿鐮刀在另一手上敲。」「（... 後來你又去了
    哪裡？）有去派出所，被告要我去派出所辦理乙○○○的流
    動戶口，我雖然不同意，但是我還是有去，因為我被他威脅
    的。」「我離開丙○○處所時，是丁○○開丙○○的車載我
    回去我的租屋處，之後丁○○改開我的車子載我及乙○○○
    開在前面，後面跟著丙○○的車。」「（你在乙○○○的租
    屋處給錢及被打時，丁○○當時有無在屋內？）有，當時現
    場有我及我的兩個孩子、乙○○○、被告、丁○○共六人。
    （當時丁○○在做什麼？）他在看，沒有說什麼。」「（在
    去派出所的車上，丁○○如何控制你？）他只是叫我什麼都
    不要講話。我當時坐在後座。（你當時有無辦法下車？）乙○○○坐在我的旁邊，我自己很怕我不敢下車，可能有辦法
    下車。」「（到你家改開你的車子，你很確定丙○○有開車
    尾隨你們的車嗎？）我心裡很怕，丙○○當時有說『你們先
    走，我隨後過來』，丙○○的車有跟在我的車後面，我有往
    後看，我有看到他的車有出來，車子開了一陣子我就不知道
    他的車到哪裡去。」「（流動戶口有無辦理成功？）沒有。
    因為警察跟乙○○○講，警察說不行，要找當里轄區警察來
    辦理才可以，要我們明天再來。」等語。可以得知：證人甲○○雖然一開始不願意偕同乙○○○前往辦理流動人口登記
    ，但因為被告語氣不好，又拿刀子作勢在手上敲，甲○○才
    被迫同意辦理。而過程中由丁○○駕車將甲○○先送返其住
    家，再由丁○○駕駛甲○○的車輛前往辦理登記，過程中甲○○都是被載而已，並無被綁或拿刀持續威脅，證人甲○○
    也稱搭車過程中「可能有辦法下車」，因此甲○○所受之拘
    束，並未達到行刑法第302條行動自由遭剝奪之程度，僅構
    成刑法第304條強制罪名而已。證人甲○○確實被強制偕同
    其妻乙○○○前往辦理流動人口登記，而戶籍法第58條規定
    ：「流動人口應向警察機關辦理登記；其登記辦法，由內政
    部另定之。」，內政部依授權於64年3月25日頒佈「流動人
    口登記辦法」，經過幾次修改，依案發當時有效施行之該辦
    法第2條、第3第1項第3款規定：「僑居國外、居住香港、澳
    門及大陸地區人民，入境居（停）留期間未設戶籍者」應向
    暫住地之警察所、分駐（派出）所辦理登記，而上述第3第1
    項第3款外籍人士即為法定之申報義務人，其配偶或家屬並
    非申報義務人（見該辦法第4條第1項第3款規定），因而辦
    理流動人口登記對證人甲○○而言，確實是法令上無義務之
    事。被告強制證人甲○○偕同乙○○○辦理流動人口登記，
    強制罪已經既遂，至於乙○○○未辦理登記成功，不妨害已
    既遂犯罪之認定。
  (五)綜上所述，被告確實持刀脅迫控制被害人甲○○之行動自由
    ，且被害人甲○○又遭被告持刀剁傷手背，絲毫不敢反抗，
    因此被迫同意偕同乙○○○辦理流動人口登記，而行無義務
    之事。故被告所辯，均不足採信，本案事證已臻明確，其犯
    行堪以認定。
三、論罪科刑：
  (一)核被告以持刀脅迫被害人甲○○前往乙○○○租處之行為，
    係犯刑法第302條第1項之以其他非法方法剝奪行動自由罪；
    以刀背剁傷甲○○手背部分，係犯刑法第277條第1項之傷害
    罪；在乙○○○租處強制被告答應偕同前往辦理流動人口登
    記部分，係犯刑法第304條第1項強制罪。
  (二)又刑法第302條之妨害自由罪，係妨害他人自由之概括的規
    定，故行為人具有一定目的，以非法方法剝奪人之行動自由
    者，除法律別有處罰較重之規定，應適用各該規定處斷外；
    如以使人行無義務之事，或妨害人行使權利為目的，而其強
    暴、脅迫復已達於剝奪人行動自由之程度，即祇成立本罪，
    不應再依同法第304條論處。誠以此項使人行無義務之事，
    或妨害人行使權利之低度行為，應為剝奪人行動自由之高度
    行為所吸收，不能以其目的係在使人行無義務之事，或妨害
    人行使權利，認為係觸犯刑法第302條第1項及第304條第1項
    之二罪名，依同法第55條，從一重處斷（最高法院92年度臺
    上字第6560號判決要旨參照）。另刑法第302條之妨害自由
    罪，原包括私禁及以其他非法方法剝奪人之行動自由而言，
    所謂非法方法，當包括強暴、脅迫等情事在內。例如：若以
    水果刀強押被害人上其所駕駛之自用轎車，剝奪其行動自由
    ，並於車行途中，被害人要求迴車，並表示如不迴車，即跳
    車云云，而於妨害自由行為繼續中，嚇稱如跳車即予輾死等
    語。自屬包含於妨害被害人行動自由之同一意念之中，縱其
    所為，合於刑法第305條恐嚇危害安全之情形，仍應視為剝
    奪行動自由之部分行為，不另構成該條之罪（最高法院74年
    臺上字第3404號判例要旨、同院95年度臺上字第4212號判決
    參照）。被告持刀脅迫甲○○必須往乙○○○租處走去，雖
    然過程中有恫嚇稱「我沒有耐性，你要走不走！」「如果你
    不走我就要割下去！」等語，或不時催促被害人，令被害人
    心生畏懼，但迄至到達乙○○○租處前，被告之行為均為單
    一目的，於此期間內之強制及恐嚇之行為，自屬包含於妨害
    行動自由之同一意念之中。其等所為，雖合於刑法第305條
    恐嚇危害安全及第304條強制罪之情形，仍應視為剝奪行動
    自由之部分行為，不再論罪。
  (三)至於傷害罪及強制偕同辦理流動人口登記部分，發生於上述
    刑法第302條犯罪之後，且辦理登記之過程，被害人已經不
    再受到類似持刀威脅之生命危險，故而在乙○○○租處發生
    之傷害犯行、自乙○○○租處開始之強制行為，均與被害人
    到達乙○○○租處前之被妨害自由行為，客觀上截然可分，
    被告犯意個別，三罪應分論並罰之。
  (四)被告於乙○○○租處強制甲○○偕同辦理登記，及其爭執經
    過，丁○○均已目睹知悉，丁○○明知甲○○係被迫同意辦
    理，仍開車載著甲○○前去辦理，丁○○與丙○○就刑法
    304條部分，互有犯意聯絡及行為分擔，為共同正犯。
  (五)被告有犯罪事實欄內之前科執行經過，此有台灣高等法院被
    告全國前案紀錄表乙紙附卷可稽，其受此有期徒刑執行完畢
    後，五年以內再犯有期徒刑以上之罪，均應依累犯規定加重
    其刑。
  (六)爰審酌：被告僅因懷疑自己汽車車窗玻璃是被害人甲○○所
    破壞，竟不加求證，亦不循正當途徑解決，竟圖憑藉私力，
    以強暴或脅迫乃至剝奪行動自由之方式，令被害人甲○○屈
    服前往談判，加以毆打，並進而強制同意偕同辦理流動人口
    登記，此一過程，對被害人多加凌辱，手段相當恐怖，對被
    害人之心理造成嚴重傷害，實應譴責，但本院考量辦理流動
    人口登記本質上是不違法之事項等一切情刑，分別量處如主
    文所示之刑，並定應執行刑。
  (七)上述鐮刀一把，被告稱是臨時撿來使用的，因無法證明是被
    告所有，故不宣告沒收。
四、不另無罪諭知部分：
  (一)公訴意旨另以：被告丙○○於乙○○○住處，喝令甲○○交
    出伊所代墊之甲○○之子女之學費新臺幣（下同）5千元，
    甲○○被迫交付丙○○4千元，丙○○即以此強暴方式妨害
    甲○○自行決定何時歸還代墊學費之權利。因此認為被告丙○○觸犯刑法第304條第1項之強制罪嫌。
  (二)民法第176條第1項規定：「管理事務，利於本人，並不違反
    本人明示或可得推知之意思者，管理人為本人支出必要或有
    益之費用，或負擔債務，或受損害時，得請求本人償還其費
    用及自支出時起之利息，或清償其所負擔之債務，或賠償其
    損害。」，又按民法第315條規定：「清償期，除法律另有
    規定或契約另有訂定，或得依債之性質或其他情形決定者外
    ，債權人得隨時請求清償，債務人亦得隨時為清償。」，可
    資參照，依據起訴事實認定被告丙○○先前代墊甲○○應支
    付之子女教育學費，則被告與丙○○間應成立適法之無因管
    理關係，自被告支出時起，該債務已到期而產生利息之效果
    。又因為是已到期債務，所以被告丙○○可隨時請求清償。
    因為是已計息之已到期債務，債務人自無所謂自由決定何時
    還款之權利，否則「自由決定還款」與「加計利息」是相互
    矛盾的概念。
  (三)證人甲○○證稱在乙○○○租處掏錢出來之過程：「被告過
    了一會兒說『你兒子、女兒讀書你都不用支付什麼錢嗎？』
    ，我說『我沒有錢』，他要我拿錢出來，我拿四千元交給被
    告，因為被告威脅我，他說快點，他手上又拿著鐮刀，所以
    我才拿出四千元。」「（你有無支付小孩生活費？）我沒有
    付過小孩生活費，乙○○○搬出去一個多月，我沒有支付生
    活費。」等語，承認確實沒有支付乙○○○及子女之生活費
    用。而證人乙○○○審理中結證稱：「（檢察官問：丙○○
    有無先幫你墊小孩學費及生活費？）有。」「（被告問：請
    問證人，案發前兩天我是否有拿五千元給你註冊費？）案發
    前兩天老師叫我交錢，可是我沒有錢，我跟丙○○說，他說
    沒有關係我先幫你處理，我去幫你向你的老公那邊說，他有
    先拿錢給我，我告訴他我沒有上班，他說沒有關係，他去找
    我老公說。」等語，則證明於案發前兩天被告確實有先墊支
    甲○○子女之幼稚園學費約5000元。
  (四)既然被告為甲○○代墊子女學費，此無因管理之債務已到期
    ，並且要加計利息，債務人甲○○並無所謂「自由決定何時
    還款」之權利，公訴意旨認為甲○○上述權利受強制，尚有
    誤會，應予澄清。惟檢察官認為此部分與上述有罪之刑法第
    302條妨害自由罪為想像競合關係，故本院不另為無罪諭知
    。
五、適用法律：
  (一)刑事訴訟法第299條第1項前段。
  (二)刑法第28條、第47條第1項、第302條第1項、第277條第1項
    、第304條第1項、第51條第5款。
本案經檢察官王元郁到庭執行職務。
中    華    民    國    97    年    10    月    9    日
                  刑事第四庭    審判長法  官 姚銘鴻
                                      法  官 吳俊螢
                                      法  官 葉明松
以上正本證明與原本無異。
如不服本判決，應於判決送達後10日內，向本院提出上訴書狀，
上訴書狀應「敘述具體上訴理由」，並按他造當事人之人數附繕
本。「切勿逕送上級法院」。
告訴人或被害人對於判決如有不服具備理由請求檢察官上訴者，
其上訴期間之計算係以檢察官收受判決正本之日期為準。
中    華    民    國    97    年    10    月    9    日
                                      書記官 施秀青
【附錄本案判決論罪科刑法條全文】：
中華民國刑法第302條
私行拘禁或以其他非法方法，剝奪人之行動自由者，處5年以下
有期徒刑、拘役或300元以下罰金。
因而致人於死者，處無期徒刑或7年以上有期徒刑，致重傷者，
處3年以上10年以下有期徒刑。
第 1 項之未遂犯罰之。
中華民國刑法第304條
（強制罪）
以強暴、脅迫使人行無義務之事或妨害人行使權利者，處3年以
下有期徒刑、拘役或3百元以下罰金。
前項之未遂犯罰之。
中華民國刑法第277條
（普通傷害罪）
傷害人之身體或健康者，處3年以下有期徒刑、拘役或1千元以下
罰金。犯前項之罪因而致人於死者，處無期徒刑或7年以上有期
徒刑；致重傷者，處3年以上10年以下有期徒刑。


司法院資訊處製作；財團法人民間司法改革基金會備份。
